【裁判字號】    95,簡,226
【裁判日期】    951130
【裁判案由】    勞保
【裁判全文】
臺北高等行政法院判決
                                     95年度簡字第00226號
原      告  甲○○
被      告  勞工保險局
代  表  人  乙○○總經理）住.
上列當事人間因勞保事件，原告不服行政院勞工委員會中華民國
94年12月23日勞訴字第0940064783號訴願決定，提起行政訴訟。
本院判決如下：
    主  文
原告之訴駁回。
訴訟費用由原告負擔。
    事  實
壹、事實概要：
    緣佩登斯工業股份有限公司被保險人即原告以因罹患腰椎滑
    脫合併右坐骨神經痛，檢據申請殘廢給付。案經被告審查，
    以其殘廢程度符合勞工保險條例第53條附表即殘廢給付標準
    表第55項第12等級，乃於民國（下同）94年6 月14日以第00
    0000000000號核定書核定按該等級發給100 日之殘廢給付。
    原告對殘廢等級之認定不服，向勞工保險監理委員會申請審
    議，亦經該會於94年10月6 日以94保監審字第2342號審定書
    審定申請審議駁回後，提起訴願，經遭駁回，遂向本院提起
    行政訴訟。
貳、兩造聲明：
一、原告聲明求為判決：
(一)訴願決定、審議審定及原處分均撤銷。
(二)被告應依勞工保險條款規定，補給付原告之勞工保險殘廢給
    付，並自本應給日起至清償日止，按年利率百分之五計算之
    利息。
(三)訴訟費用由被告負擔。
二、被告聲明求為判決：
(一)原告之訴駁回。
(二)訴訟費用由原告負擔。
參、兩造之陳述：
一、原告主張之理由：
(一)原告因腰椎滑脫合併坐骨神經病，向被告申請殘廢給付，據
    中國醫藥大學附設醫院開具之勞工保險殘廢診斷書可知，原
    告腰椎活動部分受限，腰椎屈曲為40度、伸展為15度、活動
    範圍為55度，按正常人脊椎生理運動範圍為75度至85度，現
    原告生理運動範圍只有55度，已達喪失生理運動範圍三分之
    一以上，依勞工保險殘廢給付標準表：身體軀幹障害系列之
    脊柱畸形或運動障害，第54項「脊柱遺存運動障害者」為第
    9 級殘廢，給付280 日，第55項「脊柱遺存畸形者」為第12
    級殘廢，給付100 日。另附註1 ：「脊柱為保持體位之支柱
    ，其有遺存運動障害、畸形障害或荷重障害者，對於勞動能
    力之喪失程度，不應拘執於脊柱椎骨個別之損傷程度作個別
    判斷，應從脊柱全體機能損傷若干程度，作綜合性之審查。
    」附註2 ：「脊柱障害之審定：(一)脊柱遺存畸形同時併存運
    動障害者，兩者均屬同一系列之障害不得合併提高等級，應
    按其中較重者定其等級。(二)脊柱畸形且有因脊髓之壓迫而致
    四肢麻痺他覺可以證明者，脊柱畸形與四肢麻痺可以合併提
    高等級。(三)脊柱運動障害或畸形障害與第56項鎖骨等之體幹
    骨畸形障害同時併存時，因障害系列不同，可以合併提高等
    級。」附註3 ：「『顯著畸形』係指穿著衣服，由外部可以
    察知者。」附註4 ：「脊柱運動障害：(一)『遺存顯著運動障
    害』，係指喪失生理運動範圍二分之一以上者。(二)『遺存運
    動障害』係指喪失生理運動範圍三分之一以上者。(三)脊柱運
    動限制不明顯者，不在給付範圍」。由勞保殘廢給付標準表
    規定可知，脊椎因畸形或遺存運動障害，應對勞動能力之喪
    失程度來審定之，依勞工保險殘廢診斷書，原告符合第54項
    殘第9級殘廢。
(二)依內政部台88內訴第0000000 號及台88內訴0000000 號訴願
    決定皆認定「勞保局之特約醫師就被保險人之給付與否並無
    法定診斷權責，其審查意見自不宜作為認定依據」，另依憲
    法第7 條規定：「中華民國人民，無分男女、宗教、種族、
    階級、黨派，在法律上一律平等。」被告特約醫師對前2 位
    被保險人的審查意見皆不宜作為認定依據，現被告又依特約
    醫師審查意見作為給付之依據，已明顯違反勞工保險條款及
    憲法之規定，被告為執行者，卻又帶頭違反相關規定，如何
    令勞工信任。
(三)最高行政法院於94年7 月1 日94年度判字第933 號之判決內
    容明確可知：1 、勞工保險局不予給付，也不接受診斷證明
    書，沒有說明理由不對。2 、僅根據勞工保險局及監理會專
    業醫師審核意見，未說出不採信的理由也不對。3 、保險人
    及監理會所分別囑託之專業醫師未經實際對被保險人問診，
    徒憑書面資料，即均認定，於法不合。本件之情況與上例一
    樣，被告僅依保險人及監理會所分別囑託之專業醫師未經實
    際對被保險人問診，徒憑書面資料，即認定不符給付標準，
    不採信親自治療醫師之診斷證明，也未說明不採信之理由，
    種種情況與本案相似，最高行政法院已判決被告如此之作法
    是不對，請鈞院依行政程序法第6 條：「非有正當理由，不
    得為差別待遇。」秉持法律之前人人平等，能比照上例撤銷
    原處分。
(四)依勞工保險條例第56條規定：「保險人於審核殘廢給付認為
    有複檢必要時，得另行指定醫院或醫師複檢。」被告之職責
    應只是審定核定原告之資料是否屬實、備齊及診斷書是否合
    乎殘廢標準表內容等之類，被告如對殘廢診斷有疑，自應循
    複檢程序，另行指定醫院或醫師複檢，惟被告未踐行此程序
    ，僅於爭議審定及訴願程序中聲稱：「經被告機關調閱原告
    之病歷資料後，再經特約專業醫師認定原告不符合勞工保險
    殘廢第54項殘第9 級殘廢。其殘廢複檢之特約專業醫師，是
    由勞工保險監理委員會專業醫師來審查。」但始終未見被告
    之其他特約醫療院所之複檢證明。試問勞工保險監理委員會
    於法律上，是否有此特約專業醫師之法定編制？其特約專業
    醫師是否於法律上有法定之診斷權責？且勞工保險條例第56
    條所謂「複檢」，應是由保險人指定醫院或醫師，被保險人
    再親自至指示之醫院或醫師複檢才公平。有關勞工保險之特
    約醫師係依據勞工保險局組織條例，只有第11條規定：「．
    ．．本局得視業務需要聘用兼任醫師12人至20人及財務專業
    人員5 人至10人。」至於勞保監理會的組織條例中則無此規
    定，依特約醫師來審核是違法特約，其見解自為非法，被告
    雖可聘用兼任醫師，但僅只於組織法中有所編制，依司法院
    釋字第535 號解釋「．．．查行政機關行使職權，固不應以
    組織法有無相關職掌規定為準，更應以行為法（作用法）之
    授權為依據，始符合依法行政之原則。．．．」才能執行職
    務，所謂行為法，在勞工保險條例中，也只有第51條規定，
    這些醫師是請來審核「職災」診療費，而不是用來審核殘廢
    給付的，被告及勞工保險監理委員會以不具法定職權者從事
    法定事項，明顯違法。
(五)舉凡勞工保險各項現金給付，事關被保險人權益，被告更應
    遵守依法行政之原則。被告核定為第55項第12級殘廢，與原
    告身體所遺存之情況並不相符，顯有給付瑕疵，請判決如原
    告訴之聲明云云。
二、被告主張之理由：
(一)程序部分：
    被告已按勞工保險殘廢給付標準表第55項第12等級，核給原
    告100 日殘廢給付，計新台幣（下同）92,000元（日平均投
    保薪資920 元），原告主張其符合第54項第9 等級，應給付
    280 日，與被告所核給殘廢給付之差額為165,600 元（180
    日×920 元＝165,600 元），其訴訟金額在20萬元以下，應
    適用簡易訴訟程序。
(二)按「被保險人因普通傷害或罹患普通疾病，經治療終止後，
    如身體遺存障害，適合殘廢給付標準表規定之項目，並經保
    險人自設或特約醫院診斷為永久殘廢者，得按其平均月投保
    薪資，依同表規定之殘廢等級及給付標準，一次請領殘廢補
    助費，．．．。被保險人領取普通傷病給付期滿，或其所患
    普通傷病經治療1 年以上尚未痊癒，如身體遺存障害，適合
    殘廢給付標準表規定之項目，並經保險人自設或特約醫院診
    斷為永不能復原者，得比照前項規定辦理。」為勞工保險條
    例第53條所明定。又依勞工保險殘廢給付標準表「脊柱畸形
    或運動障害」系列第54障害項目規定「脊柱遺存運動障害者
    」為第9 殘廢等級，給付標準280 日；第55障害項目規定「
    脊柱遺存畸形者」為第12殘廢等級，給付標準100 日。又依
    同表「脊柱畸形或運動障害」系列附註1 規定：「脊柱為保
    持體位之支柱，其有遺存運動障害、畸形障害或荷重障害者
    ，對於勞動能力之喪失程度，不應拘執於脊柱椎骨個別之損
    傷程度作個別判斷，應從脊柱全體機能損傷若干程度，作綜
    合性之審查」。同系列附註4 規定：「脊柱運動障害：(一)『
    遺存顯著運動障害』，係指喪失生理運動範圍二分之一以上
    者。(二)『遺存運動障害』係指喪失生理運動範圍三分之一以
    上者。(三)脊柱運動限制不明顯者，不在給付範圍」。同系列
    附註5 規定：「『脊柱遺存畸形』，係指符合下列情況之一
    者：(一)著衣時由外部不易察見，但脫衣後或由X 光照片可以
    明顯察知脊柱或脊椎之一部，確有因骨折或其他病變引起之
    明顯變形（含缺損）者。(二)．．．。」。
(三)查原告因罹患腰椎滑脫合併右坐骨神經痛，檢據申請殘廢給
    付。據中國醫藥大學附設醫院94年2 月21日出具之殘廢診斷
    書記載：腰椎屈曲40度，伸展15度，活動範圍55度。嗣經被
    告將前揭殘廢診斷書及X 光片等資料送請特約專科醫師審查
    ，意見為︰「盧先生退化性脊椎病變，手術內固定及融合治
    療後仍有第4 、5 腰椎脫位，可以符合第55項第12級殘等之
    規定。」此有醫師審查意見表附原處分卷可稽。據此，被告
    乃核定按該等級發給100 日殘廢給付，計92,000元。
(四)原告主張其腰椎活動度只有55度，已達喪失生理運動範圍三
    分之一以上，符合殘廢給付標準表第54項第9 等級云云，惟
    查，依首揭殘廢給付標準表「脊柱畸形或運動障害」系列附
    註1 明定，脊柱為保持體位之支柱，其有遺存運動障害、畸
    形障害或荷重障害者，對於勞動能力之喪失程度，不應拘執
    於脊柱椎骨個別之損傷程度作個別判斷，應從脊柱全體機能
    損傷若干程度，作綜合性之審查，故非僅以脊椎之活動度範
    圍作為審定殘等之依據。次查，本案於審議時，亦經勞工保
    險監理委員會之特約醫師審查，意見略以︰「依卷附資料及
    X 光片判定，盧君於第3 、4 、5 腰椎行融合固定術後，仍
    有脫位變形（第4 、5 腰椎間），並無其他椎節粘連、骨折
    等，故原認定為洽當合理，屬第12等級，應維持原議。」此
    有醫師審查意見表附原審定卷可稽。綜上，本件經被告及勞
    工保險監理委員會2 位專科醫師審查，均認原告之殘廢症狀
    並未達殘廢給付標準表第54項第9 等級。
(五)原告主張被告特約醫師無法定診斷權責云云，惟查，依行政
    程序法第36條及第41條第1 項分別規定：「行政機關應依職
    權調查證據，不受當事人主張之拘束，對當事人有利及不利
    事項一律注意。」「行政機關得選定適當之人為鑑定。」查
    被告係勞工保險之保險人，於被保險人提出勞工保險各項給
    付申請時，被告須開始行政程序，並有上揭依職權調查證據
    之義務，且於遇有醫理上之諸疑義時，得以具有專業知識之
    第三人即專科醫師，於行政程序中陳述關於特別法規或經驗
    定則之意見，而以其陳述為證據之用。是被告於行政程序中
    將有待進一步調查之案件，請特約專科醫師陳述醫學上之意
    見，以提供醫理見解，係借助其專業意見，作為審核給付之
    參考，於法尚無不合。復查，被保險人之殘廢症狀程度常涉
    醫學專業判斷，非被告之一般行政人員所能逕行認定，故被
    告於審核保險給付案件時，除以被保險人或受益人檢附之資
    料、診斷書等書面資料予以審核外，如有必要，亦須另外徵
    詢專科醫師意見或實地派員訪查瞭解實情等，此觀諸勞工保
    險局組織條例第11條第2 項規定，被告得視業務需要聘用兼
    任醫師12人至20人，及依勞工保險條例第28條、第56條規定
    ，保險人（即被告）為審核保險給付，得調查有關之文件、
    得另行指定醫院或醫師複檢等規定自明，如謂被告僅能依被
    保險人所檢附之殘廢診斷書所載內容審查，則上開規定將形
    同具文，亦有損於被告審核之權限。
(六)原告訴稱被告如對殘廢診斷書有疑，應依規定另行指定醫院
    或醫師複檢云云，惟查，依勞工保險條例第28條規定，被保
    險人為審核保險給付，認有必要時，固得另行指定醫院或醫
    師複檢，然為避免程序之延宕及浪費，自應於有必要時始須
    為此程序，通常於被保險人所送殘廢診斷書及相關資料有疑
    義者，始有送複檢之必要，如被保險人所送資料已足以據為
    核定之基礎，即無再送複檢之必要。原告所送之資料歷經2
    位專科醫師審查，見解均屬一致，已足為本件核定之依據，
    故無複檢之必要。
(七)原告所舉最高行政法院94年度判字第933 號判決，係有關咀
    嚼嚥下機能障害之案件，與本案情形不同，自不得比附援引
    ，請判決駁回原告之訴等語。
    理  由
甲、程序方面：
壹、本件原適用通常訴訟程序，惟因司法院令行政訴訟法第229
    條第1 項所定適用簡易程序之數額增至20萬元，本件訴訟標
    的金額合於司法院令所定金額以內，爰改以簡易訴訟程序審
    理，本院並依同法第233條第1項規定，不經言詞辯論，逕行
    裁判，合先明。
貳、本件被告代表人於訴訟繫屬中由史哲變更為蔡吉安，現為乙
    ○○，並已具狀聲明承受訴訟。
乙、實體方面：
壹、兩造不爭之事實及兩造爭點：
    如事實欄所述之事實，業據提出殘廢診斷証明書為証，為兩
    造所不爭執，堪信為真，兩造爭點厥為：原告殘廢程度是否
    僅12等級？
貳、本院之判斷：
一、本件應適用之法條與法理：
(一)勞工保險條例第19條第1項規定：「被保險人或其受益人，
    於保險效力開始後，停止前發生保險事故者，得依本條例規
    定，請領保險給付。」。
(二)勞工保險條例第20條第2項規定：「被保險人依前項規定連
    續請領保險給付期間內，因同一傷病及其引起之疾病致殘廢
    或死亡者，仍得請領殘廢給付或死亡給付。其非因病癒而經
    保險人自設或特約醫院同意出院後，保險效力停止之日起1
    年內，因同一傷病及其引起之疾病致殘廢或死亡者亦同。」
    。
(三)勞工保險條例第53條附表即殘廢給付標準表「脊柱畸形或運
    動障害」系列第54項「脊柱遺存運動障害者。」為第9殘廢
    等級，按該等級發給280日之殘廢給付；同表第55項障害項
    目「脊柱遺存畸形者。」為第12殘廢等級，按該等級發給
    100日之殘廢給付。又依同表「脊柱畸形或運動障害」系列
    附註1規定：「脊柱為保持體位之支柱，其有遺存運動障害
    、畸形障害或荷重障害者，對於勞動能力之喪失程度，不應
    拘執於脊柱椎骨個別之損傷程度作個別判斷，應從脊柱全體
    機能損傷若干程度，作綜合性之審查」，另同表附註4規定
    ：「脊柱運動障害：(一)『遺存顯著運動障害』，係指喪失生
    理運動範圍二分之一以上者。(二)『遺存運動障害』係指喪失
    生理運動範圍三分之一以上者。(三)脊柱運動限制不明顯者，
    不在給付範圍。」。
二、被告就「被保險人達於何種殘廢等級」，有法定之審核、認
    定職權，法院就其專業判斷，原則上應予尊重：
(一)按勞工保險條例第53條附表（即勞工保險殘廢給付標準表）
    之立法結構，係以「身體障害狀態」之程度為基準，來區分
    殘廢之等級，被保險人症狀達於何種殘廢等級？被告須基於
    法定職權加以認定，並決定是否核發殘廢給付，其中「「脊
    柱畸形或運動障害等級之審定」，不應拘執於脊柱椎骨個別
    之損傷程度作個別判斷，應從脊柱全體機能損傷若干程度，
    作綜合性之審查，此種殘廢等級之認定，涉及醫理專業領域
    ，非醫理專業人員無力負荷，勞工保險局組織條例第11 條
    第2項因而規定「被告得視業務需要聘用兼任醫師12人至20
    人」，以實現被告之審核、認定職權，被告容有判斷空間；
    又為增加被告職權認定之準確性，勞工保險條例第28條、第
    56條規定保險人（即被告）為審核保險給付，「得調查有關
    之文件」、「得另行指定醫院或醫師複檢」，故被告於審核
    保險給付案件時，為達「認定殘廢等級之目的」，除以被保
    險人或受益人檢附之資料、診斷書等書面資料予以審核外，
    如有必要，亦得另外徵詢專科醫師意見或實地派員訪查瞭解
    實情，以作為裁量之基礎，此即被告就殘廢等級之法定審核
    及認定職權。行政院衛生署89年3月17日衛署醫字第89013
    119號函釋謂：「診斷書內容，係由醫師依病人病情或依該
    病人之病歷據實填載，而非依病人要求出具，至於該診斷書
    所載之病情是否符合殘障給付標準，係由該殘障給付主管機
    關逕依權責認定。」，與前揭意旨相符，行政機關予以採用
    ，自無不當。
(二)前揭殘廢等級之認定職權，涉及專業性、經驗性之判斷，基
    於法院審查能力有限，及司法、行政權分立之原則，法院原
    則上承認行政機關就此等事項之決定，有「判斷餘地」。但
    如行政機關之判斷有恣意濫用及其他違法情事，亦應承認法
    院得例外加以審查，其可資考量之情形包括：1、行政機關
    所為之判斷，是否出於錯誤之事實認定或錯誤之資訊。2、
    行政機關之判斷，是否有違一般公認之價值判斷標準。3、
    行政機關之判斷，是否違反法定之正當程序。4、作成判斷
    之行政機關，其組織是否合法且有判斷之權限。5、行政機
    關之判斷，是否出於與事物無關之考量，亦即違反不當連結
    之禁止。6、行政機關之判斷，是否違反相關法治國家應遵
    守之原理原則，如平等原則、公益原則等，仍應由法院審查
    （釋字第55 3號解釋理由書、釋字第319號翁岳生等3位大法
    官所提不同意見書、並參照學者通說見解）。
(三)可知本件關於被保險人「脊柱遺存運動障害」殘廢等級之認
    定，其他醫師之判定，與被告特約醫師所為之判定不同時，
    因審查核定之法定權限在於被告，最終之認定權仍在於被告
    ，除非被告審查認定程序有前述違誤，本院均應予以尊重。
三、被告所聘審查醫師就原告症狀僅達第12級殘廢標準所為之判
    斷，並無違法情事，其判斷應予尊重：
(一)原告雖持中國醫藥大學附設醫院94年2 月21日出具同日審定
    成殘之殘廢診斷書載略以：「腰椎滑脫合併右坐骨神經痛，
    腰椎屈曲40度、伸展15度，活動範圍55度。有該診斷書影本
    附原處分卷可稽。」主張已達殘廢給付標準表第54項第9 等
    級云云，惟經被告調閱原告原應診之診療病歷資料送請該局
    特約專科醫師審查簽示意見略以︰「盧先生退化性脊椎病變
    ，手術內固定及融合治療後仍有第4 、5 腰椎脫位，殘廢程
    度符合第55項第12級殘等之規定。」此有勞工保險局特約專
    科醫師審查意見表影本附原處分卷可稽。該判斷程序並非基
    於錯誤之資訊，亦未違反法定正當程序、一般公認之價值判
    斷、不當連結之禁止、平等原則、公益原則，難謂有何違法
    之處，故其專業判斷就「被保險人殘廢程度僅為12級」之點
    ，縱與榮總醫院之醫師不同，但何者較為正確？乃屬見仁見
    智之問題。經送勞工保險監理委員會之特約專科醫師審查結
    果認為：「依卷附資料及X 光片判定，盧君於第3 、4 、5
    腰椎行融合固定術後，仍有脫位變形（第4 、5 腰椎間），
    並無其他椎節粘連、骨折等，故原認定為洽當合理，屬第12
    等級，應維持原議。」，有勞工保險監理委員會專科醫師審
    查意見表附原審定卷可稽，亦認為被告所聘醫師之審查結果
    正確，該二次認定均已敘明理由，被告因認被保險人僅達12
    級殘廢標準，本院即應予以尊重。至其「妥當性」如何，並
    非本院審查之範圍。
(二)原告雖認被告未送複檢逕行認定殘廢等級為不合法云云，惟
    勞工保險條例第56條規定保險人（即被告）為審核保險給付
    ，「得」另行指定醫院或醫師複檢，只是被告認為症狀未臻
    明確無法作等級認定時，可得指定醫院或醫師複檢，若被告
    認為症狀已臻明確，已足認定等級時，亦可自行認定，並非
    「一定要」指定醫院或醫師複檢。本件有關腰椎屈曲、伸展
    ，活動範圍及是否符合12等殘之問題，憑現存資料已足認定
    ，無再送複檢之必要，被告因而未送複檢逕行認定，並無不
    合，原告主張尚不足採。
四、綜上所述，原處分核定原告殘廢程度符合殘廢給付標準表第
    55項第12等級核付，並無不法，原審議及訴願決定遞予維持
    ，亦屬正確。原告徒執前詞，訴請撤銷，並請求補依付標準
    表第54項第9 等級殘廢等級給付，及自本應給日起至清償日
    止，按年利率百分之五計算之利息云云，為無理由，應予駁
    回。
參、兩造其餘攻擊防禦方法均與本件判決結果不生影響，故不逐
一論述，併此敘明。
據上論結，本件原告之訴為無理由，依行政訴訟法第233條第1項
、第236條、第195條第1項後段、第98條第3項前段，判決如主文
。
中    華    民    國    95    年    11    月    30    日
                   第二庭      法  官   畢乃俊
上為正本係照原本作成。
本件以訴訟事件所涉及之法律見解具有原則性者為限，始得於本
判決送達後20日內向本院提出上訴狀並表明上訴理由，如已於本
判決宣示後送達前提起上訴者，應於判決送達後20日內補具上訴
理由（均按他造人數附繕本），且經最高行政法院許可後方得上
訴。
中    華    民    國    95    年    11    月    30    日
                               書記官   簡信滇


司法院資訊處製作；財團法人民間司法改革基金會備份。
